ACORDAO-COMPLETO-2398438

ACÓRDÃO 7088/2020 ATA 21/2020 - PRIMEIRA CÂMARA

VISTOS, relatados e discutidos estes autos de aposentadoria, os Ministros do Tribunal de Contas da União, reunidos em Sessão da 1ª Câmara, ante as razões expostas pelo Relator, e com fundamento nos arts. 1º, inciso V, e 39, inciso II, ambos da Lei 8.443, de 16 de julho de 1992, c/c o art. 259, inciso II, do Regimento Interno desta Corte de Contas, ACORDAM em:
9.1.considerar legal o ato constante da peça 2, relativo à aposentadoria de Maria Eduarda Martins de Oliveira, autorizando-lhe o correspondente registro, nos termos do art. 260, § 1º, do Regimento Interno desta Corte de Contas; 
9.2. determinar à Gerência Executiva do INSS em São Paulo/Sul que:
9.2.1. acompanhe os Mandados de Segurança 35.410, 35.494, 35.498, 35.490, 35.498, 35.500, 35.812 e 35.836, em tramitação no Supremo Tribunal Federal, e, em caso de decisão desfavorável à Sr.ª Maria Eduarda Martins de Oliveira, faça cessar, no prazo de 15 (quinze) dias, sob pena de responsabilidade solidária da autoridade administrativa omissa, o pagamento da parcela relativa do Bônus de Eficiência e Produtividade previsto na Lei nº 13.464/2017, por incompatível com o art. 40, caput e §§ 1º, 3º, 4º e 18, da Constituição Federal, dada a expressa exclusão da vantagem de caráter pro labore faciendo, da base de cálculo de contribuição previdenciária, nos termos do disposto no subitem 9.2.2 do Acórdão 2760/2017-TCU-Plenário;
9.2.2. corrija o fundamento legal do ato no Sistema de Apreciação e Registro de Atos de Admissão e Concessões (Sisac) , nos termos do art. 6º, § 1º, inciso II, da Resolução - TCU 206/2007.
9.3. determinar à Secretaria de Fiscalização de Pessoal que:
9.3.1. acompanhe os Mandados de Segurança 35.410, 35.494, 35.498, 35.490, 35.498, 35.500, 35.812 e 35.836, em tramitação no Supremo Tribunal Federal, e monitore o cumprimento do subitem 9.2.2 do Acórdão 2760/2017-TCU-Plenário, no caso de deslinde desfavorável à interessada;
9.3.2. dê ciência deste acórdão ao órgão de origem.

Pessoal. Aposentadoria.

Primeira Câmara

Gerência Executiva do INSS em São Paulo/Sul.

3. Interessada:  Maria Eduarda Martins de Oliveira, CPF XXX.985.168-XX.

13.1. Ministros presentes: Walton Alencar Rodrigues (Presidente), Benjamin Zymler e Bruno Dantas.
13.2. Ministro-Substituto convocado: Marcos Bemquerer Costa.
13.3. Ministros-Substitutos presentes: Augusto Sherman Cavalcanti (Relator) e Weder de Oliveira.

AUGUSTO SHERMAN

Cuidam os presentes autos da aposentadoria de Maria Eduarda Martins de Oliveira, conforme os termos constantes da peça 2, cujo ato foi encaminhado ao Tribunal por intermédio do sistema Sisac, na sistemática definida na IN 78/2018, com parecer do órgão de Controle Interno pela legalidade. 
2.	A unidade técnica, ao analisar os fundamentos legais da concessão bem como as informações prestadas pelo órgão do controle interno, lavrou a instrução vista à peça 4, adiante parcialmente transcrita, com eventuais ajustes de forma:
" (...) 
EXAME TÉCNICO        
Procedimentos aplicados
2.  Os procedimentos para exame, apreciação  e  registro  de  atos  de  pessoal  encontram-se estabelecidos na Instrução Normativa -TCU 78/2018 e na Resolução -TCU 206/2007. Em seus arts. 4º, § 2º, e 3º, § 3º, respectivamente, essas normas dispõem que os atos de pessoal disponibilizados por meio   do   Sisac  devem  ser   submetidos  a  crítica  automatizada  do  próprio  sistema,  com  base  em parâmetros predefinidos.
3.  Relativamente   aos  atos  de  concessão  de  aposentadoria,  as  rotinas  de  crítica  das informações cadastradas no Sisac foram elaboradas e validadas levando-se em conta as peculiaridades desses  atos.  Os itens de verificação do sistema compreendem prazos e fundamentos legais, assim como eventuais ocorrências e acumulação.  Trata-se de verificações mais abrangentes,  minuciosas  e precisas  do  que  aquelas  que  podem  ser  realizadas  por  mãos  humanas,  proporcionando  um  nível  de segurança ainda maior.
4. Além da crítica automatizada, há verificação humana adicional no caso de haver alertas do sistema ou informações não formatadas, como esclarecimentos do gestor ou do controle interno. 
5.  Tratando-se de  atos  registrados  no  Sistema  Integrado  de  Administração  de  Recursos Humanos (Siape) , tais registros também são considerados pelas rotinas críticas. O Siape disponibiliza informações atualizadas sobre as parcelas que integram os  proventos,  diferentemente,  portanto,  do Sisac, que informa as parcelas no momento do registro do ato. Essa confrontação com o Siape fornece uma   visão   atual   e   verdadeira   da   situação,   o   que   permite   descaracterizar   irregularidades   e inconsistências, que, embora constantes do Sisac, já foram corrigidas.
6.  Na  ocorrência  de  períodos  de  tempo  relativos  à  contagem  ponderada  decorrente  do exercício  de  atividade  insalubre,  as  rotinas  incluem  a  verificação  do  atendimento  dos  requisitos estabelecidos  no  Acórdão 2008/2006-TCU-Plenário  (Ministro-Relator  Walton  Alencar  Rodrigues) . Constatado o não atendimento, tais períodos são automaticamente excluídos da contagem do tempo.
7.  Também  são  excluídos  da  contagem  outros  períodos  de  tempo  cujo  cômputo  a jurisprudência  do  TCU  entende,  a  princípio,  ser  irregular.  São  exemplos  os  períodos  de  tempo  rural, aluno  aprendiz,  estágio,  residência  médica  e  aqueles  obtidos  por  justificação  judicial.  Trata-se  de vedações  para  as  quais  a  jurisprudência  do  TCU  também  prevê  exceções,  mas,  nesses  casos,  a verificação  do  atendimento  dos  requisitos  não  pode  ser  automatizada,  exigindo  a  apresentação  de documentação comprobatória.  Portanto, na ocorrência de qualquer desses períodos, são eles excluídos da contagem.
8.  Assim, os  períodos  de  tempo  impugnáveis  pelo  TCU  são  excluídos  quando  da verificação  da  implementação  dos  requisitos  temporais  para  se  inativar  na  forma  originalmente deferida  pelo  gestor  de pessoal. Em outras palavras, são contabilizados apenas os períodos de tempo sem possibilidade de impugnação com base na lei e na jurisprudência aplicáveis.
Exame das constatações
9. O conjunto das verificações a que o ato foi submetido encontra-se discriminado em  detalhes  nas  páginas  que  precedem  esta  instrução.  
10. Relativamente  aos  requisitos  objetivos  para  a  aquisição  do  direito  à  aposentadoria, constatou-se  que  o  fundamento  legal  informado  no  Sisac  é  incompatível  com  outras  informações registradas no próprio Sisac e também no Siape.
11.  Contudo,  a  despeito  de  ter  sido  lançado  no  Sisac  fundamento  legal  equivocado,  o dispositivo legal que serve de base para a aposentadoria foi corretamente informado no Siape. 
12. Cabe, assim, aplicar o disposto nos arts. 260, § 4º, do Regimento Interno do TCU e 6º, § 1º, da Resolução -TCU 206/2007, segundo os quais devem ser considerados legais os atos que não estiverem dando ensejo a pagamentos irregulares no momento da apreciação, mesmo que contenham, originalmente, alguma falha. 
13. O art. 6º, § 1º, incisos I e II, da Resolução -TCU 206/2007 dispõe, ainda, que deve ser providenciada a correção nos assentamentos funcionais do ex-servidor e no Sisac. Como a informação correta  já  consta  nos  assentamentos,  cabe  apenas  determinar  à  Secretaria  de  Fiscalização  de  Pessoal (Sefip) a correção no Sisac.
CONCLUSÃO 
14.  Não  obstante  ter  sido  constatada  inconsistência  no  fundamento  legal  da  concessão conforme informado no Sisac, verificou-se que está correto o fundamento legal atualmente constante no Siape. Cabe, portanto, considerar legal e registrar o ato, na forma dos arts. 260, § 4º, do Regimento Interno do TCU e 6º, § 1º, da Resolução -TCU 206/2007.
15.  Adicionalmente,  deve  ser  determinada  à  Sefip  a  correção  do  registro  no  Sisac,  na forma do art. 6º, § 1º, inciso II, daquela resolução. Cabe registrar que, para os atos em que o controle interno realizou o exame no âmbito da competência definida nos arts. 11 e 12 da Instrução Normativa -TCU 78/2018, esse também foi seu entendimento. 
 (...) ".
3.	O Ministério Público, neste ato representado pelo Procurador Marinus Eduardo De Vries Marsico, em sucinto Parecer espelhado à peça 6, concordou em uníssono com a proposta alvitrada pela unidade técnica.
É o Relatório.

não há.

Procurador Marinus Eduardo De Vries Marsico.

PESSOAL. APOSENTADORIA. PERCEPÇÃO DE PARCELA DENOMINADA "BÔNUS¿DE¿EFICIÊNCIA¿E PRODUTIVIDADE" DE NATUREZA PRO LABORE FACIENDO IMUNE DE CONTRIBUIÇÃO PREVIDENCIÁRIA. PAGAMENTO SUPERVENIENTE AO INÍCIO DA VIGÊNCIA DO ATO. DECISÕES LIMINARES EXARADAS PELO SUPREMO TRIBUNAL¿FEDERAL.¿IMPOSSIBILIDADE DE EXCLUSÃO DA VANTAGEM. LEGALIDADE E REGISTRO. DETERMINAÇÕES. CIÊNCIA.

APOSENTADORIA (APOS)

Versam os presentes autos acerca da aposentadoria da Sr.ª Maria Eduarda Martins de Oliveira, oriunda da Gerência Executiva do INSS em São Paulo/Sul. 
2.	Quanto ao mérito, a unidade técnica propôs que a concessão fosse considerada legal com o subsequente registro do respectivo ato concessório, proposta a que anuiu o representante do Ministério Público. 
3.	 	De plano, à luz do que se extrai das informações insertas nos documentos constantes da peça 2 (ficha financeira da inativa) , observo que há irregularidade no ato em apreço. 
4.		É que ao examinar o comprovante de rendimentos da interessada (janeiro/2020) , dentre as parcelas que compõem os proventos da inatividade consta rubrica alusiva ao "Bônus de Eficiência e Produtividade", de natureza pro labore faciendo, instituída pela Lei 13.464/2017, no importe de R$ 1.050,00, matéria que tem sido objeto de debates neste Tribunal, haja vista que não há a incidência da correspondente contribuição previdenciária, em afronta à Constituição Federal vigente, a exemplo dos Acórdãos 2.463/2017 e 631/2018, ambos do Plenário, e Acórdão 2245/2018-TCU-Primeira Câmara, entre outros.
5. 	Em que pese a irregularidade do pagamento da aludida parcela, este Tribunal tem deixado de fazer determinação com vistas à exclusão da rubrica dos proventos dos interessados, em face de decisões liminares proferidas pelo Supremo Tribunal Federal em sede dos Mandados de Segurança 35.410, 35.494, 35.498, 35.490 e 35.500, no sentido de "determinar que o Tribunal de Contas da União, nos casos concretos submetidos à sua apreciação, se abstenha de afastar a incidência dos §§ 2º e 3º dos artigos 7º e 17 da Medida Provisória 765/2016, convertida na Lei 13.464/2017". 
6.	Com essas considerações, entendo que a aposentadoria ora em apreço pode ser considerada legal, autorizando-se o registro do ato respectivo, sem prejuízo de que seja acrescida determinação à Gerência Executiva do INSS em São Paulo/Sul, para que acompanhe o deslinde dos Mandados de Segurança 35.410, 35.494, 35.498, 35.490 e 35.500 em trâmite no Supremo Tribunal Federal, e, na hipótese de desfecho desfavorável à Sr.ª Maria Eduarda Martins de Oliveira, faça cumprir o disposto no subitem 9.2.2 do Acórdão 2760/2017-TCU-Plenário, sob pena de responsabilização solidária da autoridade administrativa omissa.
Ante o exposto, acolhendo a proposta alvitrada pela unidade técnica e o Parecer do representante do Ministério Público, acrescendo, entretanto, determinação ao órgão de origem, manifesto-me por que o Tribunal aprove o acórdão que ora submeto à deliberação deste Colegiado.
TCU, Sala das Sessões Ministro Luciano Brandão Alves de Souza, em 30 de junho de 2020.
AUGUSTO SHERMAN CAVALCANTI 
Relator